ACORDAO-COMPLETO-2411234

ACÓRDÃO 12341/2020 ATA 39/2020 - PRIMEIRA CÂMARA

VISTOS, relatados e discutidos estes autos de tomada de contas especial instaurada pelo Conselho Nacional de Desenvolvimento Científico e Tecnológico (CNPq/MCTIC) , em desfavor de Maria Augusta Ferreira da Costa Andrade, em face da ausência parcial de documentação de prestação de contas dos recursos federais repassados por meio de Termo de Concessão e Aceitação de Bolsa no Exterior nº Processo 247280/2012-7, com vigência de 1/8/2013 a 31/7/2014,
ACORDAM os Ministros do Tribunal de Contas da União, reunidos em sessão de Primeira Câmara, ante as razões expostas pelo Relator, em:
9.1 considerar revel Maria Augusta Ferreira da Costa Andrade, para todos os efeitos, nos termos do art. 12, § 3º, da Lei 8.443/1992;
9.2 julgar irregulares as contas de Maria Augusta Ferreira da Costa Andrade, com fundamento nos arts. 1º, inciso I, 16, inciso III, alíneas "b" e "c", da Lei 8.443/1992, condenando-a, com base nos arts. 19, caput, e 23, inciso III, da mesma Lei, ao pagamento das quantias a seguir discriminadas, com a fixação do prazo de quinze dias, a contar da notificação, para comprovar, perante o Tribunal (art. 214, inciso III, alínea "a", do Regimento Interno) , o recolhimento da dívida aos cofres da Coordenação de Gestão Orçamentária e Financeira do CNPq/MCTIC, atualizada monetariamente e acrescida dos juros de mora, calculados a partir da respectiva data de ocorrência, até a data dos recolhimentos, na forma prevista na legislação em vigor;
	Valor Original (R$) 
	Data da Ocorrência

	22.872,40
	21/6/2013

	1.788,53
	23/8/2013

	115.384,86
	19/9/2017

9.3 autorizar, desde logo, nos termos do art. 28, inciso II, da Lei 8.443/1992, a cobrança judicial das dívidas, caso não atendida as notificações;
9.4 enviar cópia deste Acórdão à Procuradoria da República no Estado de Goiás, nos termos do art. 16, § 3º, da Lei 8.443/1992, c/c o § 7º do art. 209 do Regimento Interno do TCU, para adoção das medidas cabíveis; 
9.5 enviar cópia deste Acórdão ao Conselho Nacional de Desenvolvimento Científico e Tecnológico.

Tomada de contas especial instaurada pelo Conselho Nacional de Desenvolvimento Científico e Tecnológico (CNPq/MCTIC) em face da ausência parcial de documentação de prestação de contas dos recursos federais repassados por meio de Termo de Concessão e Aceitação de Bolsa no Exterior.

Primeira Câmara

3. Responsável: Maria Augusta Ferreira da Costa Andrade (XXX.646.464-XX).

13.1. Ministros presentes: Walton Alencar Rodrigues (Presidente), Benjamin Zymler e Bruno Dantas.
13.2. Ministro-Substituto convocado: Marcos Bemquerer Costa.
13.3. Ministros-Substitutos presentes: Augusto Sherman Cavalcanti (Relator) e Weder de Oliveira.

ACORDAO-COMPLETO-2574957

Acórdão 583/2023 - Plenário

ACORDAO-COMPLETO-2520341

Acórdão de Relação 18848/2021 - Primeira Câmara

Acórdão de Relação

AUGUSTO SHERMAN

Adoto como relatório a instrução da SecexTCE (peça 51) , com a qual se manifestaram de acordo os titulares da Secretaria (peças 52 e 53) e o representante do MP/TCU (peça 54) . Transcrição com ajustes de forma considerados pertinentes.
	"INTRODUÇÃO
Cuidam os autos de tomada de contas especial instaurada pelo Conselho Nacional de Desenvolvimento Científico e Tecnológico, em desfavor de Maria Augusta Ferreira da Costa Andrade (CPF: XXX.646.464-XX) , em razão da ausência parcial de documentação de prestação de contas dos recursos federais repassados por meio de Termo de concessão e aceitação de bolsa no país/exterior Processo 010252/2018-62, firmado com a referida entidade e que tinha por objeto o instrumento descrito como 'Graduação Sanduíche no Exterior - SWG'. 
HISTÓRICO
Em 17/10/2018, com fundamento na IN/TCU 71/2012, alterada pela IN/TCU 76/2016 e DN/TCU 155/2016, o dirigente do Conselho Nacional de Desenvolvimento Científico e Tecnológico autorizou a instauração da tomada de contas especial (peça 2) . O processo foi registrado no sistema e-TCE com o número 1920/2018.
O Termo de concessão e aceitação de bolsa no país/exterior Processo 010252/2018-62 foi firmado no valor de R$ 140.045,79, sendo R$ 140.045,79 à conta do concedente e R$ 0,00 referentes à contrapartida do convenente. Teve vigência de 1/8/2013 a 31/7/2014, com prazo para apresentação da prestação de contas em 14/7/2015. Os repasses efetivos da União totalizaram R$ 140.045,79.
O fundamento para a instauração da Tomada de Contas Especial, conforme consignado na matriz de responsabilização originalmente elaborada pelo tomador de contas, foi a constatação da seguinte irregularidade: 
Irregularidade praticada por bolsista 'não comprovação de permanência no Brasil pelo mesmo período de vigência da bolsa no exterior - (Comprovante de período de interstício) '.
A responsável arrolada na fase interna foi devidamente comunicada e, diante da ausência de justificativas suficientes para elidir a irregularidade e da não devolução dos recursos, instaurou-se a tomada de contas especial.
No relatório (peça 28) , o tomador de contas concluiu que o prejuízo importaria no valor original de R$ 140.045,79, imputando-se a responsabilidade a Maria Augusta Ferreira da Costa Andrade, na condição de beneficiária. 
Em 12/6/2019, a Controladoria-Geral da União emitiu o relatório de auditoria (peça 29) , em concordância com o relatório do tomador de contas. O certificado de auditoria e o parecer do dirigente do órgão de controle interno concluíram pela irregularidade das presentes contas (peças 30 e 31) .
Em 27/6/2019, o ministro responsável pela área atestou haver tomado conhecimento das conclusões contidas no relatório e certificado de auditoria, bem como do parecer conclusivo do dirigente do órgão de controle interno, manifestando-se pela irregularidade das contas, e determinou o encaminhamento do processo ao Tribunal de Contas da União (peça 32) .
Na instrução inicial (peça 35) , analisando-se os documentos nos autos, concluiu-se pela necessidade de realização de citação para as irregularidades abaixo: 
1.1. Irregularidade 1: ausência parcial de documentação de prestação de contas dos recursos federais repassados à Sra. Maria Augusta Ferreira da Costa Andrade, no âmbito do termo de concessão e aceitação de bolsa no exterior descrito como 'Graduação Sanduíche no Exterior - SWG', face à não comprovação documental da permanência no Brasil pelo mesmo período de vigência da bolsa no exterior - (Comprovante de período de interstício) .
1.1.1. Evidências da irregularidade: documentos técnicos presentes nas peças 9, 19, 24, 5, 11, 10, 15, 23, 2, 4, 3, 17, 18, 16, 1 e 8.
1.1.2. Normas infringidas: Art. 37, caput, c/c o art. 70, parágrafo único, da Constituição da República Federativa do Brasil, art. 93 do Decreto-lei 200/1967; art. 66 caput, do Decreto 93.872/1986, art. 10 da Instrução Normativa 71/2012; art. 4º da Decisão Normativa TCU 155/2016; Item 7.5 da Resolução Normativa 029/2012; e declaração contida no Termo de Compromisso firmado.
	Débitos relacionados à responsável Maria Augusta Ferreira da Costa Andrade (CPF: XXX.646.464-XX) :
	Data de ocorrência
	Valor histórico (R$) 

	21/6/2013
	22.872,40

	23/8/2013
	1.788,53

	19/9/2017
	115.384,86

1.1.3. Cofre credor: Coord. de Gestão Orçamentária e Financeira do Cnpq - Mct.
1.1.4. Responsável: Maria Augusta Ferreira da Costa Andrade (CPF: XXX.646.464-XX) .
1.1.4.1. Conduta: apresentar de forma incompleta a documentação relativa à prestação de contas dos recursos federais repassados por meio do instrumento em questão, considerando-se a não comprovação de permanência no Brasil pelo mesmo período de vigência da bolsa no exterior - (Comprovante de período de interstício) .
1.1.4.2. Nexo de causalidade: a apresentação incompleta da documentação da prestação de contas impediu a comprovação da regular aplicação dos recursos federais repassados, no âmbito do instrumento em questão, resultando em presunção de dano ao erário.
1.1.4.3. Culpabilidade: não há excludentes de ilicitude, de culpabilidade e de punibilidade; é razoável supor que a responsável tinha consciência da ilicitude de sua conduta; era exigível conduta diversa da praticada, qual seja, apresentar a prestação de contas contendo todos os documentos necessários à comprovação da regular aplicação dos recursos federais repassados, conforme estabelecido nas normas aplicáveis. 
Encaminhamento: citação.
Em cumprimento ao pronunciamento da unidade (peça 37) , foi efetuada citação da responsável, nos moldes adiante:
 Maria Augusta Ferreira da Costa Andrade - promovida a citação da responsável, conforme delineado adiante:
	Comunicação: Ofício 5847/2019 - Seproc (peça 39) 
Data da Expedição: 8/10/2019
Data da Ciência: não houve (Não procurado) (peça 41) 
Observação: Ofício enviado para o endereço do responsável, conforme pesquisa de endereço no sistema do TSE.
	
	Comunicação: Ofício 5848/2019 - Seproc (peça 40) 
Data da Expedição: 8/10/2019
Data da Ciência: não houve (Não procurado) (peça 42) 
Observação: Ofício enviado para o endereço do responsável, conforme pesquisa de endereço no sistema do Renach.
	
	Comunicação: Ofício 0668/2020 - Seproc (peça 44) 
Data da Expedição: 28/1/2020
Data da Ciência: 3/2/2020 (peça 48) 
Nome Recebedor: Ilegível
Observação: Ofício enviado para o endereço do responsável, conforme pesquisa de endereço no sistema da Receita Federal (peça 43) .
Fim do prazo para a defesa: 18/2/2020
	
	Comunicação: Ofício 0669/2020 - Seproc (peça 45) 
Data da Expedição: 28/1/2020
Data da Ciência: 3/2/2020 (peça 47) 
Nome Recebedor: Ricardo M. Alves
Observação: Ofício enviado para o endereço do responsável, conforme pesquisa de endereço no sistema da Receita Federal (peça 43) .
Fim do prazo para a defesa: 18/2/2020
	
	Comunicação: Ofício 0670/2020 - Seproc (peça 46) 
Data da Expedição: 28/1/2020
Data da Ciência: não houve (Mudou-se) (peça 49) 
Observação: Ofício enviado para o endereço do responsável, conforme pesquisa de endereço no sistema da Receita Federal (peça 43) .
	
Conforme Despacho de Conclusão das Comunicações Processuais (peça 50) , informa-se que as providências inerentes às comunicações processuais foram concluídas. 
Transcorrido o prazo regimental, a responsável Maria Augusta Ferreira da Costa Andrade permaneceu silente, devendo ser considerada revel, nos termos do art. 12, §3º, da Lei 8.443/1992.
ANÁLISE DOS PRESSUPOSTOS DE PROCEDIBILIDADE DA IN/TCU 71/2012
Apreciação do Prejuízo ao Contraditório e Ampla Defesa
Verifica-se que não houve o transcurso de mais de dez anos desde o fato gerador sem que tenha havido a notificação da responsável pela autoridade administrativa federal competente (art. 6º, inciso II, c/c art. 19 da IN/TCU 71/2012, modificada pela IN/TCU 76/2016) , uma vez que o fato gerador da irregularidade sancionada ocorreu em 19/9/2017, e a responsável foi notificada sobre a irregularidade pela autoridade administrativa competente conforme abaixo:
1. Maria Augusta Ferreira da Costa Andrade, por meio do edital acostado à peça 18, publicado em 31/10/2018.
Valor de Constituição da TCE 	
Verifica-se, ainda, que o valor atualizado do débito apurado (sem juros) em 1/1/2017 é de R$ 147.156,92, portanto superior ao limite mínimo de R$ 100.000,00, na forma estabelecida conforme os arts. 6º, inciso I, e 19 da IN/TCU 71/2012, modificada pela IN/TCU 76/2016. 
OUTROS PROCESSOS/DÉBITOS NOS SISTEMAS DO TCU COM OS MESMOS RESPONSÁVEIS
Informa-se que não foi encontrado débito imputável à responsável em outros processos no Tribunal.
A tomada de contas especial está, assim, devidamente constituída e em condição de ser instruída.
EXAME TÉCNICO
Da validade das notificações:
	Preliminarmente, cumpre tecer breves considerações sobre a forma como são realizadas as comunicações processuais no TCU. A esse respeito, destacam-se o art. 179, do Regimento Interno do TCU (Resolução 155, de 4/12/2002) e o art. 4º, inciso III, § 1º, da Resolução TCU 170, de 30 de junho de 2004, in verbis:
Art. 179. A citação, a audiência ou a notificação, bem como a comunicação de diligência, farse-ão:
I - mediante ciência da parte, efetivada por servidor designado, por meio eletrônico, fac-símile, telegrama ou qualquer outra forma, desde que fique confirmada inequivocamente a entrega da comunicação ao destinatário;
II - mediante carta registrada, com aviso de recebimento que comprove a entrega no endereço do destinatário;
III - por edital publicado no Diário Oficial da União, quando o seu destinatário não for localizado
 (...) 
Art. 3º As comunicações serão dirigidas ao responsável, ou ao interessado, ou ao dirigente de órgão ou entidade, ou ao representante legal ou ao procurador constituído nos autos, com poderes expressos no mandato para esse fim, por meio de:
I - correio eletrônico, fac-símile ou telegrama;
II - servidor designado;
III - carta registrada, com aviso de recebimento;
IV - edital publicado no Diário Oficial da União, quando o seu destinatário não for localizado, nas hipóteses em que seja necessário o exercício de defesa.
Art. 4º. Consideram-se entregues as comunicações:
I - efetivadas conforme disposto nos incisos I e II do artigo anterior, mediante confirmação da ciência do destinatário;
II - realizadas na forma prevista no inciso III do artigo anterior, com o retorno do aviso de recebimento, entregue comprovadamente no endereço do destinatário;
III - na data de publicação do edital no Diário Oficial da União, quando realizadas na forma prevista no inciso IV do artigo anterior.
§ 1º O endereço do destinatário deverá ser previamente confirmado mediante consulta aos sistemas disponíveis ao Tribunal ou a outros meios de informação, a qual deverá ser juntada ao respectivo processo.
 (...) 
Bem se vê, portanto, que a validade da citação via postal não depende de que o aviso de recebimento seja assinado pelo próprio destinatário da comunicação, o que dispensa, no caso em tela, a entrega do AR em 'mãos próprias'. A exigência da norma é no sentido de o Tribunal verificar se a correspondência foi entregue no endereço correto, residindo aqui a necessidade de certeza inequívoca. 
Não é outra a orientação da jurisprudência do TCU, conforme se verifica dos julgados a seguir transcritos:
São válidas as comunicações processuais entregues, mediante carta registrada, no endereço correto do responsável, não havendo necessidade de que o recebimento seja feito por ele próprio (Acórdão 3648/2013-TCU-Segunda Câmara, Relator Ministro JOSÉ JORGE) ;
É prescindível a entrega pessoal das comunicações pelo TCU, razão pela qual não há necessidade de que o aviso de recebimento seja assinado pelo próprio destinatário. Entregandose a correspondência no endereço correto do destinatário, presume-se o recebimento da citação. (Acórdão 1019/2008-TCU-Plenário, Relator Ministro BENJAMIN ZYMLER) ;
As comunicações do TCU, inclusive as citações, deverão ser realizadas mediante Aviso de Recebimento - AR, via Empresa Brasileira de Correios e Telégrafos, bastando para sua validade que se demonstre que a correspondência foi entregue no endereço correto. (Acórdão 1526/2007-TCU-Plenário, Relator Ministro AROLDO CEDRAZ) .
A validade do critério de comunicação processual do TCU foi referendada pelo Supremo Tribunal Federal, nos termos do julgamento do MS-AgR 25.816/DF, por meio do qual se afirmou a desnecessidade da ciência pessoal do interessado, entendendo-se suficiente a comprovação da entrega do 'AR' no endereço do destinatário:
Ementa: agravo regimental. Mandado de segurança. Desnecessidade de intimação pessoal das decisões do tribunal de contas da união. art. 179 do regimento interno do TCU. Intimação do ato impugnado por carta registrada, iniciado o prazo do art. 18 da lei nº 1.533/51 da data constante do aviso de recebimento. Decadência reconhecida. Agravo improvido.
O envio de carta registrada com aviso de recebimento está expressamente enumerado entre os meios de comunicação de que dispõe o Tribunal de Contas da União para proceder às suas intimações.
O inciso II do art. 179 do Regimento Interno do TCU é claro ao exigir apenas a comprovação da entrega no endereço do destinatário, bastando o aviso de recebimento simples. 
Da revelia da responsável Maria Augusta Ferreira da Costa Andrade
No caso vertente, a citação da responsável se deu em endereços provenientes de pesquisas de endereços realizadas pelo TCU (vide parágrafos acima) , porquanto, devido ao insucesso de realizar a citação em endereços constantes nos sistemas CPF e CNPJ da Receita (peça 43) , buscou-se a notificação em endereços provenientes de sistemas públicos (TSE e Renach) e das bases de dados do próprio TCU. A entrega dos ofícios citatórios nesses endereços ficou comprovada conforme detalhamento a seguir:
1.3. Maria Augusta Ferreira da Costa Andrade, ofício 5847/2019 - Seproc (peça 39) , origem no sistema do TSE; ofício 5848/2019 - Seproc (peça 40) , origem no sistema do Renach; ofício 0668/2020 - Seproc (peça 44) , origem no sistema da Receita Federal; ofício 0669/2020 - Seproc (peça 45) , origem no sistema da Receita Federal e ofício 0670/2020 - Seproc (peça 46) , origem no sistema da Receita Federal.
Nos processos do TCU, a revelia não leva à presunção de que seriam verdadeiras todas as imputações levantadas contra os responsáveis, diferentemente do que ocorre no processo civil, em que a revelia do réu opera a presunção da verdade dos fatos narrados pelo autor (Acórdão 1009/2018-TCU-Plenário, Relator: BRUNO DANTAS; 2369/2013 - TCU - Plenário, Relator: BENJAMIN ZYMLER e 2449/2013 - TCU - Plenário, Relator: BENJAMIN ZYMLER) . Dessa forma, a avaliação da responsabilidade do agente não pode prescindir da prova existente no processo ou para ele carreada. 
Ao não apresentar sua defesa, a responsável deixou de produzir prova da regular aplicação dos recursos sob sua responsabilidade, em afronta às normas que determinam a obrigação legal de, sempre que demandado pelos órgãos de controle, apresentar os documentos que demonstrem a correta utilização das verbas públicas, a exemplo do contido no art. 93 do Decreto-Lei 200/1967: 'Quem quer que utilize dinheiros públicos terá de justificar seu bom e regular emprego na conformidade das leis, regulamentos e normas emanadas das autoridades administrativas competentes.' 
Mesmo as alegações de defesa não sendo apresentadas, considerando o princípio da verdade real que rege esta Corte, procurou-se buscar, em manifestações da responsável na fase interna desta Tomada de Contas Especial, se havia algum argumento que pudesse ser aproveitado a seu favor. 
No entanto, a responsável não se manifestou na fase interna, não havendo, assim, nenhum argumento que possa vir a ser analisado e posteriormente servir para afastar as irregularidades apontadas.
Em se tratando de processo em que a parte interessada não se manifestou acerca das irregularidades imputadas, não há elementos para que se possa efetivamente aferir e reconhecer a ocorrência de boa-fé na conduta da responsável, podendo este Tribunal, desde logo, proferir o julgamento de mérito pela irregularidade das contas, conforme os termos dos §§ 2º e 6º do art. 202 do Regimento Interno do TCU. (Acórdão 2064/2011-TCU-Primeira Câmara (relator: Ubiratan Aguiar) , 6.182/2011-TCU-1ª Câmara (relator: Weber de Oliveira) , 4.072/2010-TCU-1ª Câmara (Relator: Valmir Campelo) , 1.189/2009-TCU-1ª Câmara (Relator: Marcos Bemquerer) , 731/2008-TCU-Plenário (Relator: Aroldo Cedraz) .
Dessa forma, a responsável Maria Augusta Ferreira da Costa Andrade deve ser considerada revel, nos termos do art. 12, §3º, da Lei 8.443/1992, devendo as contas serem julgadas irregulares, condenando-a ao débito apurado. Sobre a multa prevista no art. 57 da Lei 8.443/1992, cumpre ressaltar que, em se tratando de bolsa de estudo, o Tribunal tem entendido ser descabida a sua aplicação, conforme se observa, por exemplo, no Acórdão 5582/2018-TCU-Primeira Câmara, da Relatoria do Ministro Vital do Rêgo.  
Prescrição da Pretensão Punitiva
Vale ressaltar que a pretensão punitiva do TCU, conforme Acórdão 1441/2016-TCU-Plenário, Relator: Benjamin Zymler, que uniformizou a jurisprudência acerca dessa questão, subordina-se ao prazo geral de prescrição indicado no art. 205 do Código Civil, que é de dez anos, contado da data de ocorrência da irregularidade sancionada, nos termos do art. 189 do Código Civil, sendo este prazo interrompido pelo ato que ordenar a citação, a audiência ou a oitiva da responsável.
No caso em exame, não ocorreu a prescrição, uma vez que a irregularidade sancionada ocorreu em 19/9/2017, e o ato de ordenação da citação ocorreu em 26/8/2019.
Cabe salientar que não será proposta a aplicação de multa à responsável em função das razões já expostas. 
CONCLUSÃO
Em face da análise promovida na seção 'Exame Técnico', verifica-se que a responsável Maria Augusta Ferreira da Costa Andrade não logrou comprovar a boa e regular aplicação dos recursos, instada a se manifestar, optou pelo silêncio, configurando a revelia, nos termos do §3º, do art. 12, da Lei 8.443/1992. Ademais, inexistem nos autos elementos que demonstrem a boa-fé da responsável ou a ocorrência de outras excludentes de culpabilidade.
Vale ressaltar que a jurisprudência pacífica nesta Corte é no sentido da imprescritibilidade das ações de ressarcimento ao erário (Súmula TCU 282) . Dessa forma, identificado dano ao erário, devese instaurar e julgar o processo de tomada de contas especial para responsabilizar seus agentes causadores, respeitando o direito ao contraditório e à ampla defesa, independentemente de quando ocorreram os atos impugnados.
Verifica-se também que não houve a prescrição da pretensão punitiva, conforme análise já realizada.
Tendo em vista que não constam dos autos elementos que permitam reconhecer a boa-fé do responsável, sugere-se que as suas contas sejam julgadas irregulares, nos termos do art. 202, § 6º, do Regimento Interno do TCU, com a imputação do débito atualizado monetariamente e acrescido de juros de mora, nos termos do art. 202, §1º do Regimento Interno do TCU, descontado o valor eventualmente recolhido.
Por fim, como não houve elementos que pudessem modificar o entendimento acerca das irregularidades em apuração, mantém-se a matriz de responsabilização presente na peça 34.
PROPOSTA DE ENCAMINHAMENTO
Diante do exposto, submetemos os autos à consideração superior, propondo ao Tribunal:
considerar revel a responsável Maria Augusta Ferreira da Costa Andrade (CPF: XXX.646.464-XX) , para todos os efeitos, dando-se prosseguimento ao processo, com fulcro no art. 12, § 3º, da Lei 8.443/1992; 
julgar irregulares, nos termos dos arts. 1º, inciso I, 16, inciso III, alíneas b e c, da Lei 8.443/1992, c/c os arts. 19 e 23, inciso III, da mesma Lei, as contas da responsável Maria Augusta Ferreira da Costa Andrade (CPF: XXX.646.464-XX) , condenando-a ao pagamento das importâncias a seguir especificadas, atualizadas monetariamente e acrescidas dos juros de mora, calculadas a partir das datas discriminadas até a data da efetiva quitação do débito, fixando-lhe o prazo de quinze dias, para que comprove, perante o Tribunal, o recolhimento das referidas quantias aos cofres do Coord. de Gestão Orçamentária e Financeira do Cnpq - Mct, nos termos do art. 23, inciso III, alínea 'a', da citada lei, c/c o art. 214, inciso III, alínea 'a', do Regimento Interno do TCU.  
		
Débitos relacionados à responsável Maria Augusta Ferreira da Costa Andrade (CPF: XXX.646.464-XX) :
	Data de ocorrência
	Valor histórico (R$) 

	21/6/2013
	22.872,40

	23/8/2013
	1.788,53

	19/9/2017
	115.384,86

			      Valor atualizado do débito (com juros) em 19/3/2020: R$ 173.608,04
autorizar, desde logo, a cobrança judicial das dívidas, caso não atendidas a notificação, na forma do disposto no art. 28, inciso II, da Lei 8.443/1992;
autorizar também, desde logo, se requerido, com fundamento no art. 28, inciso I, da Lei 8.443, de 1992, c/c o art. 217, §§ 1º e 2º do Regimento Interno do TCU, o parcelamento da (s) dívida (s) em até 36 parcelas, incidindo, sobre cada parcela, corrigida monetariamente, os correspondentes acréscimos legais, fixando-lhe o prazo de quinze dias, a contar do recebimento da notificação, para comprovar, perante o Tribunal, o recolhimento da primeira parcela, e de trinta dias, a contar da parcela anterior, para comprovar os recolhimentos das demais parcelas, devendo incidir, sobre cada valor mensal, atualizado monetariamente, os juros de mora devidos, no caso do débito, na forma prevista na legislação em vigor, alertando o responsável de que a falta de comprovação do recolhimento de qualquer parcela importará o vencimento antecipado do saldo devedor, nos termos do § 2º do art. 217 do Regimento Interno deste Tribunal; 
enviar cópia do Acórdão a ser prolatado, bem como do Relatório e do Voto que o fundamentarem à Procuradoria da República no Estado de BA, nos termos do à § 3º do art. 16 da Lei 8.443/1992, c/c o § 7º do art. 209 do Regimento Interno do TCU, para adoção das medidas cabíveis; e
enviar cópia do Acórdão que vier a ser proferido ao Conselho Nacional de Desenvolvimento Científico e Tecnológico e ao responsável, para ciência, informando que a presente deliberação, acompanhada do Relatório e do Voto que a fundamenta, está disponível para a consulta no endereço www.tcu.gov.br/acordaos, além de esclarecer que, caso requerido, o TCU poderá fornecer sem custos as correspondentes cópias, de forma impressa."
	É o relatório.

não há.

Procurador Rodrigo Medeiros de Lima.

Tomada de contas especial. CNPq. Graduação Sanduíche no Exterior. Ausência parcial de documentação de prestação de contas. Citação. Revelia. Contas irregulares. Débito.

TOMADA DE CONTAS ESPECIAL (TCE)

Secretaria de Controle Externo de Tomada de Contas Especial (SecexTCE).

Trata-se de tomada de contas especial instaurada pelo Conselho Nacional de Desenvolvimento Científico e Tecnológico (CNPq/MCTIC) , em desfavor de Maria Augusta Ferreira da Costa Andrade, em face da ausência parcial de documentação de prestação de contas dos recursos federais repassados por meio de Termo de Concessão e Aceitação de Bolsa no Exterior nº Processo 247280/2012-7.
O objeto do Termo foi Graduação Sanduíche no Exterior (SWG) , realizada na Austrália, com vigência de 1/8/2013 a 31/7/2014 e data limite para a prestação de contas em 14/7/2015 (peça 1) . Os repasses efetivos da União totalizaram R$ 140.045,79, de junho de 2013 a julho de 2014 (peça 10) .
Conforme o relatório do tomador de contas (peça 28) , a irregularidade que motivou a instauração desta TCE foi a "não comprovação de permanência no Brasil pelo mesmo período de vigência da bolsa no exterior - (comprovante de período de interstício) ", com responsabilidade atribuída a Maria Augusta Ferreira da Costa Andrade, no valor total de R$ 140.045,79.
Frustradas as tentativas na fase interna para regularização da pendência ou devolução dos recursos, no âmbito desta Corte de Contas a responsável teve citação válida em 28/1/2020 (peça 50) , pela ausência parcial de documentação de prestação de contas dos recursos repassados, face a não comprovação documental da permanência no Brasil pelo mesmo período de vigência da bolsa no exterior (comprovante de período de interstício) .
Transcorrido o prazo regimental, a responsável não se manifestou, sendo considerada revel, nos termos do art. 12, § 3º, da Lei 8443/1992.
A unidade técnica propõe, então, com a anuência do representante do Ministério Público de Contas, que as contas de Maria Augusta Ferreira da Costa Andrade sejam julgadas irregulares e que ela seja condenada em débito pelo valor original de R$ 140.045,79.
Feito esse breve resumo da situação dos autos, acolho a proposta de encaminhamento formulada pela SecexTCE, com manifestação favorável do MP/TCU, e incorporo a sua análise e conclusão às minhas razões de decidir.
Consta dos autos que a responsável usufruiu dos recursos federais nos estudos no exterior e não demonstrou o cumprimento da contrapartida firmada em contrato, especificamente o item 7.5 da Instrução Normativa 029/2012: "Retornar ao Brasil, até 30 (trinta) dias após o término da bolsa. E permanecer no País por período não inferior ao da vigência da bolsa, comunicando ao CNPq o seu domicílio durante tal período". A penalidade pelo não cumprimento do ajuste está estabelecida no item 7.7 da mesma norma: "O não cumprimento das disposições normativas, obriga o bolsista a ressarcir integralmente o CNPq de todas as despesas realizadas em seu proveito, corrigidas monetariamente de acordo com a correção dos débitos para com a Fazenda Nacional, conforme "Sistema Débito" do Tribunal de Contas da União e/ou variação acumulada do índice da SELIC, e o disposto na Resolução Normativa do CNPq específica de ressarcimento"
Ao não apresentar sua defesa nas fases interna e externa desta TCE, a responsável não justificou a regular aplicação dos recursos sob sua responsabilidade, em afronta às normas que impõem a obrigação legal de apresentar os documentos que demonstrem a correta utilização das verbas públicas, sempre que demandados pelos órgãos de controle, a exemplo do contido no art. 93 do Decreto-Lei 200/1967. 
Assim, propugno por que esta Corte de Contas julgue irregulares as contas de Maria Augusta Ferreira da Costa Andrade, condenando-a ao ressarcimento dos valores apurados neste processo.
Quanto à apenação de pesquisadores e estudantes contemplados com recursos federais a título de bolsas de estudo, a jurisprudência desta Corte de Contas é no sentido da não aplicação de multa, a exemplo dos Acórdãos da Primeira Câmara  nº s 471/2020 (Relator: Bruno Dantas) e 5.582/2018 (Relator: Vital do Rêgo) , e dos Acórdãos da Segunda Câmara nº s 6.483/2017 (Relator: Aroldo Cedraz) e 1.283/2015  (Relator: Raimundo Carreiro) , dentre muitos outros.
Por fim, deixo de acolher a proposta da unidade instrutiva de autorizar o parcelamento da dívida, por entender que essa medida somente deve ser adotada mediante solicitação das partes.
Ante o exposto, manifesto-me por que o Tribunal aprove o acórdão que ora submeto à apreciação deste Colegiado.
TCU, Sala das Sessões Ministro Luciano Brandão Alves de Souza, em 3 de novembro de 2020.
AUGUSTO SHERMAN CAVALCANTI 
Relator